臺灣高雄地方法院刑事判決　　　　　　　 96年度訴字第363號
公　訴　人　臺灣高雄地方法院檢察署檢察官
被　　　告　乙○○
輔　佐　人　丙○○
指定辯護人　本院公設辯護人丁○○
上列被告因殺人未遂案件，經檢察官提起公訴（95年度偵字第28
069號），本院判決如下：
        主  文
乙○○殺人，未遂，處有期徒刑伍年貳月。
扣案之水果刀壹把沒收。
        事  實
一、乙○○與林惠敏原係男女朋友關係，民國95年10月7 日，因
    林惠敏欲改與甲○○交往，乃向乙○○提出分手之要求，乙
    ○○耿耿於懷，心情低落，有自戕之意，遂於同年月8 日晚
    上10時許，前往高雄市○○路80號「愛國超市」，購買水果
    刀1 把後（無證據顯示為槍砲彈藥刀械管制條例列管刀具）
    ，將該水果刀置於所有車牌號碼YDB-113 號重型機車置物箱
    內，並騎乘該機車前往找尋林惠敏，欲與林惠敏商談後，即
    持該水果刀自戕。嗣於途中，因見甲○○騎乘機車搭載林惠
    敏，認為林惠敏復結交新男友，心裡遭受林惠敏、甲○○2
    人傷害，在極端憤怒不滿、情緒失控下，便騎乘所有上開機
    車沿路尾隨甲○○，待甲○○接送林惠敏完後，於同年月9
    日凌晨0 時10分許（起訴書誤載為0 時20分許）返回高雄市
    小港區○○○街14 8號住處前時，乙○○亦隨後尾隨而至，
    明知腰背部、頸部或為重要臟器所在，或為靜動脈等血管密
    集之處，均為人體要害，若受創稍重，即有生命之危險，仍
    先持該水果刀猛力朝甲○○之腰背部連刺2 刀，深及大血管
    ，致甲○○受有下背部穿刺傷併後腹腔血腫之傷害，再向甲
    ○○稱「你三小」、「要你去死」等語。甲○○見狀，遂伸
    手反扣乙○○脖子，欲使力將乙○○往前壓制在地，但因重
    心不穩倒地，乙○○則壓在甲○○身上，俟乙○○以接近半
    蹲之方式，復持該水果刀刺向甲○○正面頸部，幸甲○○及
    時伸出右手阻擋而未刺中，但右手臂因而被刀子削到，且該
    水果刀亦因而掉落在甲○○機車停處附近。又乙○○見水果
    刀已遭甲○○碰落，仍不死心繼續與甲○○發生拉扯，再以
    左手架住甲○○脖子，右手打甲○○頭部3 、4 下。期間，
    因甲○○於阻擋過程中大聲喊叫，甲○○之父李宏正聞聲後
    ，即自住處2 樓窗戶往外察看，除出聲喝止乙○○外，並下
    樓趕至現場，乙○○見狀，遂騎乘機車逃離現場，當途經高
    雄市○○區○○路小港高中對面空地時，先將所戴黑色全罩
    式安全帽棄置該處，再返回家中脫下身上所穿之白色T 恤、
    淺藍色牛仔褲、黑色工作鞋，於清洗身體後，旋騎乘機車外
    出，將上開物品丟棄在高雄市○○區○○路、民益路64巷口
    旁綠地樹下。另甲○○經李宏正送至高雄市立小港醫院急救
    而未生死亡之結果。嗣警方據報後，隨即至現場扣得乙○○
    所有供犯殺人未遂所用之水果刀1 把，並前往乙○○住處查
    訪，乙○○始於同日上午10時許，自動至警局投案，並帶同
    警方起出上開遭丟棄之物品，而查悉上情。
二、案經甲○○訴由高雄市政府警察局小港分局移送臺灣高雄地
    方法院檢察署檢察官偵查起訴。
          理  由
一、證據能力：本判決所引用之其餘證據資料（詳後引證據），
    其中傳聞證據部分，縱無刑事訴訟法第159 條之1 至第159
    條之4 或其他規定之傳聞證據例外情形，亦因被告、辯護人
    及檢察官或同意可作為證據使用，或未聲明異議，依刑事訴
    訟法第159 條之5 第1 項、第2 項之規定，本院審酌該證據
    作成之情況，認為適當，應得為證據。
二、訊據被告乙○○坦承有傷害被害人甲○○之行為，惟否認有
    何殺人未遂犯行，辯稱：伊沒有要殺害被害人之意思，係因
    被害人與林惠敏交往，伊無法控制自己情緒，才會刺傷被害
    人，伊刺被害人背後2 刀，刀子就掉了，沒有再拿刀子刺向
    被害人頸部，亦未向被害人稱「要你去死」等語。經查：
（一）95年10月9 日凌晨0 時10分許，被害人騎乘機車接送女友
      林惠敏完後，返回高雄市小港區○○○街之住處門口時，
      被告頭戴黑色全罩式安全帽，身穿白色短T 恤，淺藍色長
      褲，手持水果刀，自被害人背後腰部刺2 刀，2 刀深度差
      不多，約差4 公分就穿透到前腹部，致被害人受有下背部
      穿刺傷併後腹腔血腫之傷害。被告刺被害人2 刀後，並稱
      「你三小」等語，嗣被害人伸手反扣被告脖子，欲使力將
      被告往前壓制在地，但因重心不穩倒地，被告就壓在被害
      人身上，並發生拉扯，被告又用左手架住被害人脖子，右
      手打被害人的頭3 、4 下，被害人想要推開被告，並喊叫
      ，俟被害人之父李宏正聞聲後，自住處2 樓窗戶往外查看
      ，除出聲喝止被告外，並下樓趕至現場，被告才沒有繼續
      打被害人之頭，旋騎乘機車逃逸，嗣後由李宏正開車送被
      害人至醫院急救。又被告騎乘機車逃離現場後，途經高雄
      市○○區○○路小港高中對面空地時，先將所戴黑色全罩
      式安全帽棄置該處，再返回家中脫下身上所穿之白色T 恤
      、淺藍色牛仔褲、黑色工作鞋，於清洗身體後，旋騎乘機
      車外出，將上開物品丟棄在高雄市○○區○○路、民益路
      64巷口旁綠地樹下。嗣警方獲報後，先至案發現場查扣被
      告行兇所用之水果刀，再於被告到案後，經被告帶同警方
      到上開地點取出安全帽等物之事實，業據被告於警詢及本
      院審理中供陳明確（詳警卷第2 頁至第6 頁；本院卷第47
      頁之不爭執事項）。核與證人即被害人甲○○於警詢、偵
      訊及本院審理時證述（警卷第8 頁至第12頁、偵卷第19
      頁至第20頁、本院卷第85頁至第91頁）；證人李宏正於警
      詢中證述之情節（詳警卷第15頁至第16頁）均大致相符，
      並有扣押筆錄、扣案物品目錄、扣押物品收據及相關照片
      為憑（詳警卷第21頁至第24頁、第33頁至第41頁）。另被
      害人因被告持水果刀刺傷而受有背部銳器傷、下背部穿刺
      傷併後腹腔血腫等傷害，復有高雄市立小港醫院95年10月
      9 日診字第0951009004號、第00000000 00 號診斷證明書
      及病歷資料附卷可稽（警卷第27、28頁；偵查卷第7 頁以
      下）。是此部分之事實，堪以認定。
（二）被告雖以前開情詞置辯，且證人甲○○僅於警詢中證稱：
      被告刺其腰背部2 刀後，伊將刀子奪下丟到旁邊等語（詳
      警卷第9 頁）；並未陳述被告除向其稱：「要你去死」等
      語外，另持水果刀刺向其正面頸部等情事。惟被告曾向被
      害人稱：「要你去死」等語，且於被害人倒地後，復持水
      果刀刺向被害人正面頸部之事實，業據證人甲○○於本院
      審理時證稱：被告刺伊背部2 刀後，曾稱「你三小」、「
      要你去死」等語，嗣伊重心不穩倒地後，被告以接近半蹲
      之方式，持水果刀朝伊正面頸部刺，伊伸右手在右頸部附
      近阻擋，右手臂被刀子削到等語明確（本院卷第85頁、第
      87頁、第89頁）。且證人李宏正亦於警詢證述：95年10月
      9 日凌晨0 時20分許，伊在高雄市○○區○○里○○○街
      148 號之住處2 樓房間內睡覺，忽然聽見樓下有打鬥的聲
      音，便打開窗戶往下查看，看到一名男子將其子甲○○按
      倒在地，並出手搥打其頭部，伊便下樓察看，發現甲○○
      躺在門前路上，渾身是血，且右側背部遭刺傷及右手遭殺
      傷，兇手騎乘機車逃離現場等語明確（警卷第15、16頁）
      。準此，案發當時，被害人雖曾遭被告持水果刀刺傷右手
      臂之事實，已據證人甲○○、李宏正證陳明確，如被告持
      水果刀刺被害人腰背部2 刀後，水果刀即已掉落，為何被
      害人除腰背部受有刀傷外，另手臂亦有刀傷，顯見被告持
      水果刀連刺被害人腰背部2 刀後，水果刀並未立即掉落。
      再者，因被告於本院審理中坦承：案發時曾與被害人一起
      倒地等語（本院卷第99頁第6 行）；且被害人遭被告持水
      果刀刺腰背部2 刀後，即伸手反扣被告脖子，欲將被告往
      前壓制倒地，但因重心不穩倒地時起，至證人李宏正發現
      案發過程時止，被害人係倒地遭被告毆打之事實，亦據證
      人甲○○、李宏正證述如前，足認被害人倒地後至被告騎
      乘機車離去現場時，均倒在地上，由於被告持水果刀刺被
      害人腰背部2 刀後，該水果刀並未掉落，已如前述，則被
      害人倒地之時，被告手上應仍持有水果刀，此時被告如欲
      持刀攻擊被害人，僅能持水果刀由上往下之方式，刺向倒
      地之被害人；且如被告未持水果刀刺向被害人正面頸部，
      被害人何須以右手臂阻擋，致右手臂被削去一塊肉，該水
      果刀亦因而掉落，是證人甲○○於本院審理中就此部分所
      為之證述，應可採信。此外，證人甲○○之警詢筆錄係在
      高雄市小港醫院加護病房內製作（參見警詢筆錄詢問地點
      欄），衡情，證人甲○○甫遭被告刺傷，經送醫急救脫離
      險境，在加護病房治療，其身體及心裡狀況均極度虛弱，
      自無法仔細就案發經過完全陳述，而其於偵查及本院審理
      中證述時，身體狀況已復原，自較能清楚陳述全部案發經
      過，應以證人甲○○於本院審理時之證述較為正確。至高
      雄市立小港醫院所出具之診斷證明書，雖僅載明被害人受
      有背部銳器傷或下背部穿刺傷併後腹腔血腫等傷害，並未
      記載被害人右手臂亦遭銳器刺傷等傷痕，但觀之該醫院所
      出具之被害人急診病歷資料，其中關於急診處理紀錄單「
      病人（家屬）主訴及觀察」欄位，曾載明「P't elbow
      L/W 」（即病人手肘受傷），顯見被害人確有手部受傷之
      情事，尚難僅因診斷證明書漏未記載此傷痕，即為被告有
      利之認定。是被告刺被害人腰背部2 刀後，再對被害人稱
      「你三小」、「要你去死」等語，嗣被告以接近半蹲之方
      式，持水果刀刺向被害人正面頸部，被害人伸右手在其右
      頸部附近阻擋，右手臂被刀子削到之事實，應堪認定，被
      告前開辯稱，核與卷證不符，不可採信。
（三）再被告固曾於95年1 月10日至國軍臺中總醫院精神科看診
      ，有該院96年1 月31日醫質字第0960000560號函暨檢附之
      病歷資料影本在卷可查（本院卷第8 頁至第34頁）。然本
      院將被告送高雄市立小港醫院實施精神鑑定結果，認：「
      於精神醫學上該病人在鑑定當時應歸類於憂鬱症合併人格
      疾患。梁員，由95年1 月起的間斷性就醫紀錄中，未曾發
      現明顯足以完全控制行為能力的精神症狀及情緒障礙（譬
      如：幻聽指使病患、幻覺控制病患行為、及嚴重憂鬱等症
      狀），當可以完全排除犯案當時為精神喪失之可能性（無
      因精神障礙或其他心智缺陷，致已達不能辨識其行為違法
      或欠缺依其辨識而行為之能力）。但梁員雖於鑑定當時，
      已有相當明顯憂鬱症狀（貝氏憂鬱量表，為相當高分的40
      分），且半年來認知呈現遲滯狀態，以致於智能呈現出邊
      緣性智能障礙，可推斷梁員於犯案當時有可能為精神耗弱
      的狀況。但就梁員的情緒影響精神狀態而言，梁員初於95
      年1 月中旬開始接受精神科專業的醫療，但於同年2 月起
      就中斷醫療，至案發後（同年12月初）再度因司法因素就
      醫。評估梁員就醫動機不佳，病識感亦不佳，且藥物治療
      效果亦不佳，以致治療效果有限。其次，在心裡橫鑑中呈
      現出梁員自覺情緒管理很差，容易壓抑到失控而不知道自
      己做了什麼事，但是從班達測驗卻又不見衝動控制不良的
      特徵，研判其情緒失控可能是挫折忍受力差的行為模式，
      並非完全歸因於憂鬱情緒造成。因此，挫折忍受力差是犯
      案的主因，而憂鬱情緒只是次因；也就是說梁員犯案的主
      因是行為模式（人格特質）所導致，而憂鬱症（疾病）只
      是次因，無法以疾病因素完全歸因。故犯案當時至多僅可
      以符合輕度精神耗弱的程度（其程度僅有致其辨識行為違
      法或依其辨識而行為之能力有輕微減低），故梁員應接受
      法律的制裁，以彰顯法律的功能。」等情，有該院96年8
      月28日高醫港醫字第0960001285號函所檢附之精神鑑定報
      告書在卷可按（詳本院卷第56頁以下）。本院審酌上開精
      神鑑定報告書之內容，並綜合被告於警詢時坦承：犯案後
      約同日凌晨0 時20分許，騎乘上開離開案發地；於凌晨0
      時30分許，至小港區○○路小港高中對面空地，丟棄上開
      安全帽，嗣立即回家換下沾有被害人血跡之上開衣物及鞋
      子，並沖洗身體，將上開換下之衣物裝進垃圾袋；再於凌
      晨0 時50分騎乘上開機車，將該垃圾袋丟棄在小港區○○
      路與益民路64巷口旁綠地之樹下，再騎車回家看電視；至
      凌晨3 時30分又騎車至高雄縣鳳山市○○路友人家中聊天
      等情（見警卷第5 頁、第6 頁），認被告行為時之精神狀
      態，僅係辨識行為違法或依其辨識而行為之能力，輕微降
      低，而未達到顯著降低之程度，即並未達刑法第19條第1
      項、第2 項規定之程度，而仍具有責任能力甚明。
（四）按刑法上殺人罪與傷害罪之區別，乃以加害人有無殺意為
      斷，是法院應審酌加害人之行為動機、手段、行為人對其
      行為客觀上足以造成死亡之結果，其主觀上確信之程度如
      何，是否預見其發生而不違反其本意，及其他情況證據等
      綜合判斷，加害人使用之兇器及被害人所受之傷害程度，
      固不能據為認定有無殺意之唯一標準，但加害人使用之兇
      器、下手情形如何，及被害人所受之傷勢，於審究犯意方
      面，仍不失為重要參考資料；行為人於行為當時，主觀上
      是否有殺人之故意，除應斟酌其使用之兇器種類、攻擊之
      部位、行為時之態度、表示外，尚應深入觀察行為人與被
      害人之關係、衝突之起因、行為當時所受之刺激、下手力
      量之輕重，被害人受傷之情形及行為人事後之態度等各項
      因素綜合予以研析（最高法院20年非字第104 號、44年台
      上字第373 號、78年台上字第5216號判例參照）。查關於
      被告行兇之起因及動機，業據被告於警詢、偵查及本院審
      理中供陳：與林惠敏原係男女朋友關係，案發前2 天（即
      95年10月7 日），林惠敏向伊提出分手之要求，其一直想
      不開，想自殺，乃於95年10月8 日晚上10時許，前往高雄
      市○○區○○路80號「愛國超市」內，購買水果刀1 把，
      並將之置放在機車置物箱內，旋騎乘機車外出找林惠敏，
      欲與林惠敏談完事後，即持該水果刀自戕。但因路途中，
      適見被害人搭載林惠敏，覺得林惠敏背著其在外劈腿，被
      害人及林惠敏均以傷害到伊，心裡很難過，情緒快要崩潰
      ，很想死，乃沿路尾隨被害人至案發地點，並先持水果刀
      刺被害人腰背部2 刀等語綦詳（詳警卷第2 頁第9 行至第
      11 行 、第3 頁倒數第3 行以下；偵查卷第14頁倒數第9
      行以下；本院卷第97頁倒數第4 行以下、第98頁第1 行至
      第13 行 、第100 頁第1 行至第21行）。又本件行兇之經
      過，係被告尾隨被害人至高雄市小港區○○○街148 號住
      處後，隨即持水果刀刺被害人腰背部2 刀，待被告隨被害
      人重心不穩而均倒地後，再持水果刀刺向被害人正面頸部
      ，幸經被害人以手阻擋而未刺中，且該水果刀亦掉落他處
      ，嗣被告復以左手架住被害人頸部，並以右手毆打被害人
      頭部之事實，亦經本院認定如前。另被害人腰背部所受刀
      傷2 處，約差4 公分，即穿透至前腹部；業據證人甲○○
      於本院審理中證述明確（詳本院卷第90頁第8 行至第13行
      ）。且被害人於95年10月9 日到高雄市立小港醫院急救時
      ，血壓下降、呈休克狀態，傷害深及大血管，有致死之危
      險，亦有高雄市立小港醫院96年10月5 日高醫港密字第09
      60001464號函及附件在卷可稽（本院卷第73頁）。本院審
      酌被告犯案之起因、動機、所持兇器種類、行兇之部位及
      下手之輕重等情事，認被告於行兇之前，已因女友林惠敏
      提出分手之要求，呈現心情低落，覺得人生已無活下去之
      目標，欲藉水果刀自戕以結束生命，適又見被告騎乘機車
      搭載林惠敏，心情更是沮喪，已達崩潰之程度，不僅覺得
      女友另結新歡，且感覺被害人橫刀奪愛，故在此刺激之下
      ，欲將所有情緒均發現在被害人身上。而被告於未見被害
      人騎乘機車搭載林惠敏時，已有了結自己生命之想法，故
      嗣見被害人搭載林惠敏時，在另受重大刺激之下，內心之
      想法，應比了結自己生命更顯極端，此時，被告已不顧自
      己之生命，且覺得所有事情均肇因被害人，是否僅藉教訓
      傷害被害人，即可發洩自己情緒並無殺害被害人之意，已
      非無疑。況腰背部、頸部等部位，或為重要臟器所在，或
      為靜、動脈等重要血管密集之處，如以利器攻擊該部位，
      將會造成死亡之結果，被告竟先持水果刀猛刺被害人以腰
      背部2 刀，且該刀痕深入腰背部大血管處，僅差約4 公分
      ，即可貫穿至前腹部，造成被害人到院時，已呈休克情況
      ，有致死之危險，顯見被告下手之重，用力之猛。再者，
      被告為上開行為後，竟於被害人傷重之際，復向被害人表
      示：「要你去死」等語，並持刀以由上往下之方式，刺向
      被害人之頸部，幸經被害人即時以手臂阻擋，而未刺中，
      如被告僅係教訓被害人，又何須如此，刀刀朝被害人要害
      部位攻擊，且力道非輕，顯見被告應非單純基於傷害教訓
      被害人之意思，而有殺人之犯意。此外，復參以證人李宏
      正發現被害人遭毆打時，被告固僅以左手架住被害人脖子
      ，以右手攻擊被害人頸部，未再持水果刀攻擊被害人。惟
      被害人出手擋住被告持刀攻擊其頸部之行為時，該水果刀
      亦同時掉落至他處，因當時被告並不知水果刀掉落何處（
      本院卷第99頁第11行以下），故被告未繼續持水果刀攻擊
      被害人，係因被告無法尋得水果刀攻擊被害人，並非被告
      已無意以水果刀作為行兇工具，尚難認被告並無殺人之犯
      意。況被告於水果刀遭被害人擋落掉至他處時，竟無停止
      攻擊行為之意，反繼續用手架住被害人脖子，攻擊被害人
      頸部等重要部位，足見其殺意甚堅，本件如未經證人李宏
      正適時嚇止被告，並及時將被害人送醫急救，將可能發生
      死亡之結果。足認被告發現被害人騎乘機車搭載林惠敏時
      ，已有殺人之犯意，故沿路尾隨被害人至住處，並以殺人
      之意思，持水果刀向被害人攻擊。
（五）綜上，本案事證明確，被告殺人未遂犯行已堪認定，應予
      依法論科。
三、核被告乙○○所為，係犯刑法第271 條第2 項、第1 項之殺
    人未遂罪。其持水果刀先後多次刺殺被害人之行為，係基於
    同一殺人犯意下之接續行為，僅侵害一個法益，應僅論以一
    殺人未遂罪。被告已著手於殺人行為之實行而未生被害人死
    亡之結果，為未遂犯，應依刑法第25條第2 項規定，按既遂
    犯之刑度減輕之。爰審酌被告因與女友分手，心情難過，即
    對被害人痛下重手，惟犯後能坦然悔悟，有與被害人和解之
    意願，且被害人亦同情被告，再衡量被告犯罪時有輕度精神
    耗弱的程度、犯罪之手段、犯人之生活狀況、品行、智識程
    度、犯人與被害人平日之關係、犯罪所生之危險或損害等一
    切情狀，判處如主文所示之刑，以示懲儆。另扣案之水果刀
    ，係被告所有供犯罪所用之物，業據被告供承在卷，依刑法
    第38條第1 項第2 款宣告沒收。至其餘扣案之安全帽、T 恤
    、牛仔褲及工作鞋部分，因被告穿著上開物品外出，係欲先
    找林惠敏談判事情後，再持刀自戕，並無意以該物品，作為
    殺害被害人之工具，尚難認係犯殺人未遂所用之物，爰不宣
    告沒收之。
據上論斷，應依刑事訴訟法第299 條第1 項前段，刑法第271 條
第2 項、第1 項、第25條第2 項、第38條第1 項第2 款，判決如
主文。
本案經檢察官戊○○到庭執行職務
中　　華　　民　　國　　96　　年　　10　　月　　19　　日
                  刑事第十五庭  審判長法  官  方百正
                                      法  官  戴韻玲
                                      法　官  王碧瑩
以上正本證明與原本無異。
如不服本判決應於收受本判決後10日內向本院提出上訴書狀，並
應敘述具體理由，如未敘述上訴理由者，應於上訴期間屆滿後20
日內補提理由書狀於本院（均須按他造當事人之人數附繕本）「
切勿逕送上級法院」。
中　　華　　民　　國　　96　　年　　10　　月　　22　　日
　　　　　　　　　　　　　　　　　    書記官  蔡語珊
附錄本案論罪科刑法條：
刑法第271條：殺人者，處死刑、無期徒刑或10年以上有期徒刑
。
前項之未遂犯罰之。
預備犯第1 項之罪者，處2 年以下有期徒刑。
